ACORDAO-COMPLETO-2494180

ACÓRDÃO 2585/2021 ATA 42/2021 - PLENÁRIO

VISTOS, relatados e discutidos estes autos que cuidam de recursos de reconsideração interpostos por Wenceslau Massayuki Damura, Mário Maurici de Lima Morais e Edison Ignácio Marin da Silva contra o Acórdão 1820/2020-TCU-Plenário, que, entre outros pontos, julgou irregulares as contas dos ora recorrentes e de outro responsável, com aplicação de multas, em razão de irregularidades no processo de contratação da empresa Ventana Manutenção e Serviços Ltda. para execução de serviços de varrição e apoio operacional no Entreposto Terminal São Paulo da Ceagesp.
ACORDAM os Ministros do Tribunal de Contas da União, reunidos em sessão do Plenário, com fundamento nos arts. 32, inciso I, e 33, da Lei 8.443/1992, e ante as razões expostas pelo Relator, em:
9.1 conhecer dos recursos de reconsideração para, no mérito:
9.1.1. dar provimento ao recurso de Mário Maurici de Lima Morais, alterando o julgamento das contas desse responsável para regulares com ressalva;
9.1.2. negar provimento aos recursos de Edison Ignácio Marin da Silva e Wenceslau Massayuki Damura;
9.2 encaminhar cópia deste acórdão aos recorrentes, com a informação de que a íntegra do relatório e do voto que o fundamentam está disponível no endereço eletrônico www.tcu.gov.br/acordaos.

Recursos de reconsideração interpostos contra deliberação que julgou irregulares as contas dos recorrentes, aplicando-lhes multa, em razão de irregularidades na contratação de serviços de varrição e apoio operacional no Entreposto Terminal de São Paulo.

Companhia de Entrepostos e Armazéns Gerais de São Paulo (Ceagesp)

3. Recorrentes: Wenceslau Massayuki Damura (XXX.852.308-XX); Mario Maurici de Lima Morais (XXX.986.098-XX); Edison Ignacio Marin da Silva (XXX.165.448-XX)

13.1. Ministros presentes: Ana Arraes (Presidente), Walton Alencar Rodrigues, Benjamin Zymler, Augusto Nardes, Raimundo Carreiro, Bruno Dantas e Jorge Oliveira (Relator).
13.2. Ministro-Substituto convocado: Marcos Bemquerer Costa.
13.3. Ministros-Substitutos presentes: Augusto Sherman Cavalcanti e André Luís de Carvalho.

ACORDAO-COMPLETO-2520750

Acórdão 2970/2021 - Plenário

ACORDAO-COMPLETO-2527062

Acórdão de Relação 347/2022 - Plenário

Acórdão de Relação

JORGE OLIVEIRA

Ministro Walton Alencar Rodrigues

Adoto como relatório a instrução elaborada na Secretaria de Recursos - Serur (peça 200) , aprovada pelos dirigentes da unidade (peças 201 e 202) e pelo Ministério Público junto ao TCU - MPTCU (peça 205) :
"INTRODUÇÃO
Trata-se de recursos de reconsideração (peças 136, 127-134 e 157) interpostos por Wenceslau Massayuki Damura, Mário Maurici de Lima Morais e Edison Ignácio Marin da Silva - à época dos fatos respectivamente pregoeiro da Ceagesp, Diretor-Presidente da Ceagesp e Gerente do Departamento de Entreposto da Capital (Depec) - contra o Acórdão 1820/2020-TCU-Plenário (peça 122) , relatado pelo Ministro Walton Alencar Rodrigues.
1.1. Reproduz-se integralmente o teor do dispositivo da decisão impugnada:
ACORDAM os Ministros do Tribunal de Contas da União, reunidos em sessão do Plenário, com fundamento nos artigos 1°, inciso I, 16, inciso III, alínea 'b', e 19, parágrafo único, da Lei 8.443/1992, ante as razões expostas pelo Relator, em:
9.1. julgar irregulares as contas de Mário Maurici de Lima Morais, Luiz Concilius Gonçalves Ramos, Edison Ignácio Marin da Silva e Wenceslau Massayuki Damura, aplicando-lhes, individualmente, a multa prevista no art. 58, inciso I, da Lei 8.443/1992, no valor de R$ 30.000,00 (trinta mil reais) , fixando-lhes o prazo de 15 (quinze) dias, a contar das notificações, para comprovarem, perante o Tribunal (art. 214, inciso III, alínea 'a', do RITCU) , os recolhimentos das quantias ao Tesouro Nacional, atualizadas monetariamente desde a data deste acórdão até a dos efetivos recolhimentos, se forem pagas após o vencimento, na forma da legislação em vigor;
9.2. julgar regulares as contas de Arnaldo Teixeira Marabolim, Cláudio Cava Corrêa, Flávio Luiz Godas, Francisco Sérgio Ferreira Jardim, João Guilherme Rocha Machado, Marcela Tapajós e Silva, Sérgio Feijão Filho e Wilson Rodrigues dos Reis, dando-lhes quitação plena;
9.3. declarar a inidoneidade da sociedade empresária Ventana Manutenção e Serviços Ltda. para participar, pelo prazo de dois anos, de licitação na Administração Pública Federal;
9.4. dar ciência à Companhia de Entrepostos e Armazéns Gerais de São Paulo, com base no art. 2, Inciso II, da Resolução TCU 315/2020, sobre a indevida inclusão dos membros do conselho fiscal no rol de responsáveis da prestação de contas, em desacordo com o disposto nos arts. 10 e 11 da IN TCU 63/2010;
9.5. autorizar, desde logo, nos termos do art. 28, inciso II, da Lei 8.443/1992, a cobrança judicial da dívida caso não atendidas as notificações;
9.6. dar ciência desta deliberação aos responsáveis, aos interessados e à Procuradoria da República em São Paulo.
HISTÓRICO
Na análise inicial da prestação de contas anual da Companhia de Entrepostos e Armazéns Gerais do Estado de São Paulo (Ceagesp) relativa ao exercício de 2013 se detectaram indícios de irregularidades no processo de contratação da empresa Ventana Manutenção e Serviços Ltda. para a execução de serviços de varrição e apoio operacional no Entreposto Terminal de São Paulo. 
Promoveu-se inspeção na Ceagesp para averiguar a regularidade da contratação, que representava percentual material (20%) do montante total contratado pela empresa por meio de licitação, razão por que poderia repercutir no julgamento das contas dos responsáveis.
Confirmada a existência de indícios de irregularidades e ouvidos os gestores da Ceagesp e empresa Ventana Manutenção e Serviços Ltda., a Corte anuiu à conclusão da Unidade Técnica no sentido da irregularidade das contas.
O Tribunal entendeu não excluíveis as responsabilidades dos responsáveis e da entidade a seguir enumerados:
	a) Luiz Concilius Gonçalves Ramos, então Diretor da Diretoria Técnica Operacional Diope/Ceagesp, e de Edison Ignácio Marin da Silva, Gerente do Departamento de Entreposto da Capital - Depec, pelas seguintes irregularidades:
a.1)  solicitação de orçamentos para abertura de procedimentos licitatórios (Pregão Eletrônico 35/2013 e Pregão Eletrônico 32/2013) a empresas com sócios em comum e localizadas no mesmo endereço, o que descaracterizou a distinção entre os orçamentos e permitiu a combinação de preços, em desacordo com o disposto no art. 6°, inciso IX, alínea 'f', da Lei 8.666/1993;
a.2)  utilização dos orçamentos das empresas com sócios comuns e localizadas no mesmo endereço como balizadores da vantagem do orçamento apresentado pela empresa Ventana Manutenção e Serviços Ltda., por ocasião da renovação dos contratos 72/2013 e 73/2013, em desacordo com o art. 3°, caput e § 1°; e art. 41, da Lei 8666/1993, as cláusulas 4.6, 5.1.e1 e 7.8.6 dos editais dos pregões respectivos.
	b) Wenceslau Massayuki Damura, pregoeiro da Ceagesp, pelas seguintes irregularidades:
b.1)  desclassificação da empresa Prevlimp - Serviços de Mão de Obra do Pregão 35/2013, sem ter lhe concedido oportunidade para apresentar justificativas para os valores ofertados e sem ter demonstrado a impossibilidade da prestação dos serviços pelo valor proposto, em afronta ao artigo 48, inciso II, da Lei 8666/1993; e
b.2)  classificação da empresa Ventana Manutenção e Serviços Ltda. nos pregões eletrônicos 35/2013 e 32/2013, mesmo diante do descumprimento ao estabelecido na cláusula 5.1.e1 dos respectivos editais, que se referiam à comprovação de patrimônio líquido mínimo de 10% do valor dos contratos, e permissão para a complementação da insuficiência de patrimônio líquido mediante a apresentação de garantia, regra não prevista nos certames, em desacordo com os arts. 3°, caput e § 1°, e 41 da Lei 8.666/1993, e as cláusulas 4.6, 5.1.e1 e 7.8.6 dos respectivos editais.
	c) Mário Maurici de Lima Morais, então Diretor-Presidente da Ceagesp, pelas seguintes irregularidades:
	c.1) as descritas nas subalíneas a.1, a.2, b.1 e b.2 retro;
	c.2) a conduta consistente em, na qualidade de ocupante de função na alta gestão da entidade não empreender p monitoramento e supervisão da conformidade dos procedimentos licitatórios com a lei de regência da matéria, exigível ante a materialidade da contratação discutida nos autos, 20% do montante total contratado pela empresa por meio de licitação;
d) a empresa Ventana Manutenção e Serviços Ltda., por todas as irregularidades descritas nas subalíneas deste item.
Diante disso, interpuseram-se os recursos.
ADMISSIBILIDADE    
Exarouse exame da admissibilidade dos recursos às peças 136, 137 e 159, em que se propõe dele conhecer e suspender os subitens 9.1 e 9.5 da decisão combatida. Sua relatora, Ministra Ana Arraes, acolheu a proposta em seu despacho trazido às peças 146 e 161. Reputase acertado o proposto e acolhido.
MÉRITO              
Delimitação
1.2. Quanto ao mérito dos recursos, no essencial é de perquirir:
a)   se teriam sido justificadas (a.1) a solicitação de orçamentos para abertura de procedimentos licitatórios (Pregão Eletrônico 35/2013 e Pregão Eletrônico 32/2013) a empresas com sócios em comum e localizadas no mesmo endereço, o que descaracterizou a distinção entre os orçamentos e permitiu a combinação de preços, em desacordo com o disposto no art. 6°, inciso IX, alínea f, da Lei 8.666, de 21/6/1993, e (a.2) a utilização dos orçamentos das empresas com sócios comuns e localizadas no mesmo endereço como balizadores da vantagem do orçamento apresentado pela empresa Ventana Manutenção e Serviços Ltda., por ocasião da renovação dos contratos 72/2013 e 73/2013, em desacordo com o art. 3°, caput e § 1°; e art. 41, da Lei 8666/1993, as cláusulas 4.6, 5.1.e1 e 7.8.6 dos editais dos pregões respectivos (item 9 desta instrução) ;
b)   se teria sido justificada a desclassificação da empresa Prevlimp - Serviços de Mão de Obra do Pregão 35/2013, sem ter lhe concedido oportunidade para apresentar justificativas para os valores ofertados e sem ter demonstrado a impossibilidade da prestação dos serviços pelo valor proposto, em afronta ao artigo 48, inciso II, da Lei 8666/1993 (ibid., item 10) ;
c)   se teria sido justificada a classificação da empresa Ventana Manutenção e Serviços Ltda. nos pregões eletrônicos 35/2013 e 32/2013, mesmo diante do descumprimento ao estabelecido na cláusula 5.1.e1 dos respectivos editais, que se referiam à comprovação de patrimônio líquido mínimo de 10% do valor dos contratos, e permissão para a complementação da insuficiência de patrimônio líquido mediante a apresentação de garantia, regra não prevista nos certames, em desacordo com os arts. 3°, caput e § 1°, e 41 da Lei 8.666/1993, e as cláusulas 4.6, 5.1.e1 e 7.8.6 dos respectivos editais (ibid., item 11) .
d)   se estaria em conformidade com os princípios da razoabilidade e da proporcionalidade a fixação do valor da multa aplicada ao ora recorrente Wenceslau Massayuki Damura (ibid., item 12) ;
e)   se estaria em conformidade com os princípios de direito sopesados conjuntamente o julgamento no sentido da irregularidade das contas do recorrente (ibid., item 13) .
Da irregularidade havida na solicitação e no emprego de orçamentos 
1.3. As alegações analisadas neste item dizem respeito às seguintes imputações, a mais de um responsável:
a)   solicitação de orçamentos para abertura de procedimentos licitatórios (Pregão Eletrônico 35/2013 e Pregão Eletrônico 32/2013) a empresas com sócios em comum e localizadas no mesmo endereço, o que descaracterizou a distinção entre os orçamentos e permitiu a combinação de preços, em desacordo com o disposto no art. 6°, inciso IX, alínea f, da Lei 8.666, de 21/6/1993;
b)   utilização dos orçamentos das empresas com sócios comuns e localizadas no mesmo endereço como balizadores da vantagem do orçamento apresentado pela empresa Ventana Manutenção e Serviços Ltda., por ocasião da renovação dos contratos 72/2013 e 73/2013, em desacordo com o art. 3°, caput e § 1°; e art. 41, da Lei 8666/1993, as cláusulas 4.6, 5.1.e1 e 7.8.6 dos editais dos pregões respectivos.
i)	Alegações aduzidas por Mário Maurici de Lima Morais
1.4. À peça 127, p. 2027, o recorrente Mário Maurici de Lima Morais, à época dos fatos Diretor-Presidente da Ceagesp, diz que seria 'possível certificar' a realização de pesquisas de preços, mediante o envio de solicitação de orçamentos, para mais de dez empresas 'que apresentavam condições técnicas e operacionais condizentes com o objeto da contratação'. Ter-se-ia dado que parte delas informou de sua falta de interesse em participar do certame.
1.5. Os pedidos de orçamento, por isso, não teriam sido 'direcionados apenas às empresas com proximidade de sócios'. 
1.6. Para o recorrente, não haveria 'regramento legal que imponha dever do órgão/ente licitante em averiguar a composição do quadro societário de empresas no momento de solicitação de orçamentos'. Inexistiria tal imposição tanto na Lei 8.666/1993 como na Lei 10.520/2020, segundo ele 'omissas quanto aos procedimentos ou requisitos a serem observados na fase inicial do procedimento licitatório, notadamente à obtenção de orçamentos e identificação do preço referencial a ser pago pela Administração'.
1.7. Evoca o infratranscrito entendimento acerca da questão, segundo ele controversa, publicado em revista jurídica:
A competência para elaboração do orçamento estimativo. A Lei n° 8.666/93 não define de quem é a atribuição pela elaboração do orçamento estimativo; limita-se a exigi-la como atividade prévia à deflagração das licitações e das contratações diretas, mas não atribui apertis verbis essa incumbência à autoridade superior, ao ordenador de despesas ou à comissão de licitação. A Corte de Contas, a seu turno, fixou o entendimento de que a confecção do orçamento é atribuição da 'área envolvida na contratação' ou, para usar um termo mais prático, é uma atribuição da unidade requisitante do produto/serviço. Mais ainda, é atividade a ser realizada por servidor especificamente nomeado e identificado no orçamento. O TCU é enfático sobre o assunto:
Não constitui incumbência obrigatória da CPL, do pregoeiro ou da autoridade superior realizar pesquisas de preços no mercado e em outros entes públicos, sendo essa atribuição, tendo em vista a complexidade dos diversos objetos licitados, dos setores ou pessoas competentes envolvidas na aquisição do objeto. Acórdão 60/2010-TCU-Plenário. É escorreito esse entendimento da Corte de Contas em razão da amplitude e diversidade dos objetos das contratações públicas, não seria razoável atribuir tal atividade a um único órgão/agente. A Administração contrata 'do alfinete ao foguete', como se diz jocosamente. Assim, nenhum órgão conseguiria deter a expertise necessária para conhecer as especificidades de todos os produtos e serviços disponíveis no mercado. Já a área envolvida na contratação, que demanda e que será a destinatária do produto/serviço, presumidamente é mais
apta a determinar as características e particularidades indispensáveis à elaboração de um orçamento com nível de precisão e consistência satisfatórios (...) 
A Lei do Pregão também foi omissa quanto à indicação do responsável pela elaboração do orçamento. Entretanto, o Decreto n° 3.555/00 (art. 8°, III, 'a') , que regulamenta o pregão no âmbito federal, atribui a obrigatoriedade de indicar o valor estimado do objeto da contratação na fase preparatória do certame (elaboração do orçamento estimativo) à 'autoridade competente', que a doutrina entende como aquele agente definido como tal pelas normas de organização interna dos órgãos/entes e, na sua falta a autoridade de maior hierarquia na estrutura administrativa. (Ministério Público do Estado do Rio Grande do Norte, Revista Eletrônica Jurídico-Institucional -Orçamento Estimativo nas Licitações e Contratações Diretas Realizadas pela Administração Pública, Procurador Carlos Henrique Harper, ano 7, n.12, jul./dez. 2017) 
1.8. Constaria do artigo também o seguinte excerto acerca da 'função do orçamento':
e) auxiliar o responsável pela contratação na identificação de proposta com possível sobrepreço ou mesmo proposta inexequível, nos termos da Lei n° 8.666/93, art. 48, II, § 1°, itens 'a' e 'b': ao julgar as propostas, a comissão de licitação ou o pregoeiro devem expurgar as propostas manifestamente inexequíveis ou que apresentem sobrepreço.
1.9. Ainda, a irregularidade referente ao quadro de sócios das empresas licitantes, essa Corte de Contas já observou que a participação de empresas com sócios em comum em processos licitatórios cujo a modalidade se optou pelo pregão, não caracteriza irregularidade:
30. Quanto ao outro aspecto atinente à audiência, a saber, a possível existência de favorecimento ilícito à empresa fornecedora dos sacos de cimento, acompanho as conclusões da Secex/RN. Entendo não se aplicar, ao caso, a justificativa apresentada pelo responsável, de que não tinha o dever de conhecer a composição societária das empresas que cotaram preços, buscando apoio para tal argumento em manifestação deste Tribunal constante do Acórdão 1585/2003-TCU-Plenário. Ora, consoante trecho do Voto condutor do suposto paradigma, da lavra do Ministro Marcos Bemquerer Costa, tratava-se, na hipótese, 'de modalidade de licitação aberta à participação de quaisquer interessados que atendam às condições para cadastramento'. Concordo que, em procedimentos assim, pode, efetivamente, ocorrer a habilitação de empresas, cuja composição societária a Administração desconheça, sem que tal situação configure ilícito. (Acórdão 1793/2009-TCU-Plenário, Relator Auditor Augusto Sherman Cavalcanti, sessão em 12/08/2009) [grifos do recorrente]
1.10. Verifica-se que referenciada decisão citada pelo Eminente Relator, ressalta que em procedimento licitatório em que há a ampla concorrência e participação de interessados, como no presente caso, a existência de empresas com similitude de sócios não é razão suficiente para reprovação do certame, tão tampouco de configuração - sem provas irrefutáveis - de conluio entre as elas.  Evoca o infratranscrito trecho de decisão em que a Corte teria se posicionado pela inexistência de óbices na participação de empresas com familiaridade de sócios, quando a licitação se der com ampla concorrência.
9.  Quanto à relação de parentesco entre representante e Sócio-Gerente das empresas participantes da Tomada de Preços n. 10/98, além de também não ter restado comprovada tal circunstância, esse fato não macularia, por si só, o certame, por tratar-se, in casu, de modalidade de licitação aberta à participação de quaisquer interessados que atendam às condições para cadastramento, sem a exigência de um número mínimo de participantes ou de propostas válidas. (Acórdão 1585/2003-TCU-Plenário - Relator Ministro Marcos Bemquerer Costa, sessão em 22/10/2003) ) [grifos do recorrente]
1.11. As decisões citadas dariam azo à conclusão de que 'quem pode mais, pode menos' ou, noutras palavras, de que 'é possível a participação em procedimento licitatório de empresas com sócios em comum ou parentesco', razão por que não seria 'vedada a obtenção de orçamentos por empresas em tais situações'.
1.12. Para o recorrente, seria 'muito mais prejudicial viabilizar a participação de empresas que possuem sócios em comum, do que aceitar orçamentos por elas apresentados' porque o 'orçamento estimativo', razão por que seria ele suscetíveis de alteração por ocasião do processamento da licitação e não vincularia 'os atos - especialmente a estratégia comercial -   das empresas que o ofertam'.
1.13. Importaria é que 'os valores obtidos' seriam compatíveis com os de mercado e que foram reduzidos, portanto caracterizando situação vantajosa para a administração, 'tão logo houve a realização da licitação', em face de 'ampla concorrência onde mais de 10 (dez) empresas participaram da disputa em cada certame'.
1.14. Daí que, mesmo se admitida apenas para argumentar a 'eventual falha inicial ou suposta simulação de preço inicial', teria sido ela 'sanada pela disputa ocorrida e com a contratação do melhor preço exequível'.
ii)	Alegações aduzidas por Edison Ignácio Marin da Silva
1.15. À peça 157, p. 310, o recorrente Edison Ignácio Marin da Silva, à época dos fatos Gerente do Departamento de Entreposto da Capital (Depec) , assevera que solicitou orçamentos não apenas às empresas 'Nobre, Maxlimp e HiTime' (por ele assim referidas à peça 157, p. 3) , mas também às empresas Limpac Sistema de Serviços e Portaria e Limpeza Ltda. e Albatroz Segurança e Vigilância, conforme demonstraria 'instrução contida nos autos de contratação'.
1.16. Para o recorrente, seria cediço que 'os órgãos públicos de qualquer esfera de governo' estaria a enfrentar à época dos fatos 'dificuldades na obtenção de orçamentos estimativos'. Tanto isso seria verdade que os procedimentos para tanto teriam sido regulamentados pela União mediante a Instrução Normativa 05/2017 da Secretaria de Gestão do Ministério do Planejamento, Desenvolvimento e Gestão.
1.17. Seria de considerar também que teria sido promovida a publicação do resumo do edital de chamamento do certame nos meios de comunicação oficiais e no sítio da CEAGESP na rede mundial de computadores, o que 'afasta[ria] a restrição de participação'. Teriam participado doze empresas licitantes - a saber 'Previlimp, Ventana, SR, Cardeal, Provac, Intersept, Arcolimp, Interativa, Av 2 Prestação de Serviços, Demax Serviços e Comércio, Cavo Serviços e Saneamento S/A e Servon Nordeste' - e nenhuma delas teria como sócio pessoa integrante do 'quadro da Ventana, vencedora do certame'.
1.18. A elaboração do termo de referência, continente da identificação do objeto de forma precisa, suficiente e clara seria, no caso concreto, dos Diretores do Departamento de Operações e Departamento de Administração e, subsidiariamente, do Departamento de Licitações, a quem caberia a elaboração do orçamento estimado em planilhas de quantitativos e preços unitários.
1.19. O recorrente enumera normas federais regedoras da 'elaboração da planilha de custos para contratação de serviços terceirizados com predominância de mão de obra', cujos dispositivos, aplicados ao caso concreto, estabeleceriam a aprovação do termo de referência por quem estivesse a ocupar função distinta da dele ocupada, qual a de 'Presidente, Diretor Operacional, Diretor Administrativo'.
1.20. Diante disso, restaria clara a inexistência de influência da participação do ora recorrente no empreendimento do certame e na celebração do contrato dele derivado. 
1.21. O recorrente tece considerações de esteio da sustentada compatibilidade dos preços pesquisados e empregados 'apenas como referencial' com os de mercado como razão de inferir que os atos a ele imputados não haveriam causado prejuízo ao erário.
1.22. Assere que sua conduta se deu com dolo ou culpa. Não lhe teria sido possível ter conhecimento de que as empresas consultadas 'ser[iam] de um mesmo grupo econômico' porque sua função como gerente, de natureza operacional, teria por atribuições, dentre outras 'resguardar o funcionamento adequado do mercado, como [também] prover uma boa circulação de trânsito, fiscalizar as atividades dos comerciantes, organizar os espaços, fornecer os serviços de limpeza, coleta de resíduos'. Não seria experto em feitura de cotações de preços e não faria parte de sua rotina a elaboração de orçamentos.
1.23. Por isso, não seria razoável exigir da 'equipe da unidade, preocupada com a administração operacional' o exame de contratos sociais das empresas licitantes. 
1.24. O recorrente sustenta que, diante do alegado, o valor pecuniário da multa a ele aplicada 'é desproporcional e foge do princípio da razoabilidade em face da conduta do ecorrente no procedimento licitatório'.
Análise
1.25. As alegações não merecem prosperar.
1.26. Como dito na fundamentação da decisão vergastada, a jurisprudência do Tribunal é no sentido de que incumbe aos gestores examinar os quadros societários e os endereços de licitantes para atinar com a eventual existência de sócios comuns, endereços idênticos ou relações de parentescos que, em conjunto com outras informações, constituam elementos indiciários de conluio entre licitantes (Acórdão 2136/2006-TCU-Primeira Câmara, relator o Ministro Augusto Nardes, e 1.793/2011 - Plenário, relator o Ministro Valmir Campelo) .
1.27. Tratando-se de pregão, contudo, entende-se acertada a decisão do Tribunal evocada pelo recorrente transcrita parcialmente no subitem 9.7 desta instrução. De fato, em modalidade de licitação aberta à participação de todo interessado preenchedor dos requisitos para cadastramento pode ter lugar a habilitação de empresas cuja composição societária os gestores desconheçam.
1.28. Dá-se que no caso concreto há evidências de que não se concretizou a possibilidade aventada no parágrafo precedente.  Desnecessário era examinar os quadros societários e os endereços dos licitantes para atinar facilmente com a irregularidade porquanto os seguintes fatos a faziam patente: a existência de duas das empresas com o mesmo endereço e a representação de todas pelo mesmo subscritor das comunicações eletrônicas dirigidas ao departamento da Ceagesp.
1.29. Ademais disso, os próprios gestores da Ceagesp tencionaram justificar a irregularidade sob o argumento de que a pesquisa de preços realizada a partir de orçamentos apresentadas por empresas com sócios comuns, mesmos endereços e representantes se constituiria em situação vantajosa nas oportunidades em que viessem a ser feitas renovações da celebração do contrato firmado.  A apresentação de tal razão de justificativa se constitui em admissão de que se tinha mesmo conhecimento da composição societária das empresas - o que faz manifestamente inaplicável ao caso concreto o entendimento do Tribunal adotado no Acórdão 1793/2009-TCU-Plenário, evocado pelo recorrente. 
Da desclassificação de licitante por inexequibilidade de proposta não antecedida de dação de oportunidade de demonstração contrária 
1.30. As alegações analisadas neste item dizem respeito a imputações, a mais de um responsável, de desclassificação da empresa Prevlimp - Serviços de Mão de Obra do Pregão 35/2013, sem ter lhe concedido oportunidade para apresentar justificativas para os valores ofertados e sem ter demonstrado a impossibilidade da prestação dos serviços pelo valor proposto, em afronta ao artigo 48, inciso II, da Lei 8666/1993.
i)	Alegações aduzidas por Wenceslau Massayuki Damura
1.31. À peça 125, p. 47, o recorrente Wenceslau Massayuki Damura, à época dos fatos pregoeiro da Ceagesp, sustenta que o valor apresentado estava muito abaixo tanto do estimado pela Ceagesp como do oferecido pelas outras proponentes, o que constituiria motivo suficiente para declaração de inexequibilidade da proposta e, conseguintemente, a desclassificação da proponente.
1.32. Segundo o recorrente, não haveria ele obstado a apresentação pela licitante de 'esclarecimentos acerca de sua capacidade de cumprir o objeto, comprovando com planilhas e dados técnicos a viabilidade de sua proposta'. A empresa desclassificada não teria impugnado a desclassificação 'no prazo que lhe competia [fazê-lo]', como que a teria aceitado.
1.33. Ter-se-ia assegurado o direito da ampla defesa e do contraditório às licitantes, ocasião em que a empresa Prevlimp poderia ter impugnado a sua desclassificação, de que lhe cumpriria estar ciente conforme o estabelecido no subitem 7.10 do respectivo edital.
ii) 	Alegações aduzidas por Mário Maurici de Lima 
1.34. À peça 127, p. 3236, o recorrente Mário Maurici de Lima Morais, à época dos fatos Diretor-Presidente da Ceagesp, assevera que a modalidade de licitação consistente em pregão é regida por lei específica e regulamento (Decreto n° 3555/2000) e que tais normas não prescreve o 'comportamento abrangido no art. 48, II, da Lei n 8.666/93'. 
1.35. O inciso citado não determina a convocação da licitante; tão somente estabelece que 'os preços manifestadamente inexequíveis são aqueles que não tenham demonstrado sua viabilidade na documentação exigida'.
1.36. No caso concreto ser verificaria mediante exame da documentação acostada aos autos que a empresa Prevlimp 'apresentou preço manifestamente inexequível, que não comportava qualquer justificativa' e que o preço por ela proposto 'divergiu significativamente daqueles apresentados pelas demais licitantes' e 'foi submetido à apreciação com base no preço mínimo de custo estudado pela área técnica responsável e, portanto, foi desconsiderado'.
1.37. Em face da 'diferença encontrada', não poderia 'a Administração (...) ser negligente e acolher qualquer preço apresentado, ainda que se trate de modalidade de pregão'. 
1.38. O recorrente transcreve trechos de obras doutrinárias continente de conceituações de 'preço inviável' e 'inexequibilidade', evoca decisão do Tribunal segundo a qual admitir preço inexequível implica potencial dano aos cofres públicos e transgride o princípio da legalidade e reproduz excerto de doutrina em que se prescreve como aferir a viabilidade de preço proposto para concluir que 'a desclassificação ante a inexequibilidade apurada pelo pregoeiro foi acertada'.
1.39. Adicionalmente, assere que 'a participação da licitante [Prevlimp] na fase recursal foi inerte' na medida em que não impugnou sua desclassificação, ao passo que 'outras empresas apontaram a intenção recursal'. A 'falta de interesse de reconsideração da desclassificação', descaberia falar em 'supressão de direito ao contraditório ou a comprovação da exequibilidade'.
Análise
1.40. Não assiste razão aos recorrentes.
1.41. A jurisprudência do Tribunal é no sentido de não cabe a pregoeiro desclassificar uma empresa por apresentar preço inexequível sem antes lhe seja facultada a oportunidade de apresentar justificativas para o valor proposto. Neste sentido o Acórdão 1720/2010-TCU-Segunda Câmara: 
9.6. alertar ao [...] que: 
.......................................   omissis   ...................................
9.6.2. a desclassificação de licitantes pela apresentação de propostas que contenham preços considerados inexequíveis, sem que antes lhe seja facultada a oportunidade de apresentar justificativas para os valores ofertados, vai de encontro ao contido no art. 48, inciso II, da Lei nº 8.666, de 1993, e à jurisprudência desta Corte (Acórdãos 612/2004 e 559/2009, ambos da 1ª Câmara, e 1.100/2008-Plenário) ; [...] 
1.42. Caberia ao pregoeiro, antes de realizar a desclassificação da empresa Prevlimp, afastar a possibilidade de que a empresa pudesse atender adequadamente o objeto da licitação. Ademais, a averiguação da exequibilidade do preço poderia ser auferida após a etapa de lances, conforme entendimento do acórdão supracitado
1.43. É mister salientar que o entendimento apresentado acima foi sumulado pelo Tribunal em dezembro de 2010, aproximadamente 3 anos antes das irregularidades acima, não podendo o responsável, enquanto pregoeiro, alegar qualquer desconhecimento, ou, ainda, querer restringir sua aplicabilidade a casos específicos, tendo em vista que a súmula não faz qualquer tipo de restrição desse tipo. De fato, a Sumula-TCU 262 estabelece que: 
O critério definido no art. 48, inciso II, § 1º, alíneas 'a' e 'b', da Lei nº 8.666/93 conduz a uma presunção relativa de inexequibilidade de preços, devendo a Administração dar à licitante a oportunidade de demonstrar a exequibilidade da sua proposta.
1.44. O comando da súmula é claro no sentido atribuir à Administração o dever não apenas de passivamente admitir eventual impugnação interposta, mas antes o de promover a ação consistente em dar à empresa licitante precariamente suscetível de desclassificação a oportunidade referida em sua redação.  
1.45. Assim deve ser, pois é, luz dos princípios constitucionais regedores da Administração Pública, tais como os da economicidade e da eficiência, cumpre buscar a contratação pelo menor preço oferecido, desde que exequível. 
1.46. De conseguinte, a parte das alegações relativa à exequibilidade da proposta não se relaciona à ocorrência fundadora da decisão vergastada, a saber, como visto, o não cumprimento da obrigação, estabelecida na jurisprudência do Tribunal e mesmo sumulada, de dar ao licitante que tenha apresentado proposta à primeira vista reputada inexequível a oportunidade de dar cabo de demonstração em contrário.
1.47. Com efeito, consoante o anotado na fundamentação da decisão, a percepção do Tribunal de que as referências de preço para estimar a exequibilidade dos serviços a serem contratados derivaram de orçamentos produzidos por empresas com sócios em comum, com endereços idênticos, representante em comum, e ligação com a empresa vencedora da licitação, constituiu mera circunstância agravante informadora do julgamento, fulcrado essencialmente na conduta reprovável consistente do descumprimento da obrigação descrita no parágrafo precedente. 
Da classificação de licitante em desconformidade disposições do edital do certame
1.48. As alegações analisadas neste item dizem respeito à imputação, a mais de um responsável, de classificação da empresa Ventana Manutenção e Serviços Ltda. nos pregões eletrônicos 35/2013 e 32/2013, mesmo diante do descumprimento ao estabelecido na cláusula 5.1.e1 dos respectivos editais, que se referiam à comprovação de patrimônio líquido mínimo de 10% do valor dos contratos, e permissão para a complementação da insuficiência de patrimônio líquido mediante a apresentação de garantia, regra não prevista nos certames, em desacordo com os arts. 3°, caput e § 1°, e 41 da Lei 8.666/1993, e as cláusulas 4.6, 5.1.e1 e 7.8.6 dos respectivos editais.
Alegações aduzidas por Wenceslau Massayuki Damura
1.49. À peça 125, p. 715, o recorrente Wenceslau Massayuki Damura, à época dos fatos pregoeiro da Ceagesp, sustenta que não houve ofensa ao artigo 3o, caput e § Io; e art. 41, todos da Lei 8.666/1993. 
1.50. A decisão objurgada teria se fundado faticamente na prática de conduta consistente na não observância de 'formalidades legais no procedimento licitatório, especialmente no edital'.
1.51. Para o recorrente, a sua mera designação por meio de portaria da entidade, em cumprimento ao contido no art. 3o, IV, da Lei 10.520/2002, não se constituiria numa delegação de poderes pela autoridade competente, no caso concreto o Presidente da Ceagesp à época dos fatos. 
1.52. O infratranscrito inciso I do mesmo artigo de lei disporia que a 'autoridade competente' seria 'a responsável pelas cláusulas do edital':
I - a autoridade competente justificará a necessidade de contratação e definirá o objeto do certame, as exigências de habilitação, os critérios de aceitação das propostas, as sanções por inadimplemento e as cláusulas do contrato, inclusive com fixação dos prazos para fornecimento.
1.53. Daí o descabimento da sua responsabilização pelas 'falhas detectadas no edital licitatório', atribuível exclusivamente ao aludido dirigente máximo da companhia, e, conseguintemente, a sua 'ilegitimidade passiva' (..) pelas falhas constatadas no edital de licitação'.
1.54. Não hipótese de não acolhimento da parte da alegação recursal até aqui exposta, seria de ver que tampouco caberia a sua punição mediante aplicação de multa em face de 'ressalva' quanto à 'necessidade de se divulgar qualquer modificação ocorrida no edital, reabrindo-se o prazo inicialmente estabelecido' estabelecida no art. 21, § 4o, da Lei 8.666/1993, a saber a hipótese e em que 'inquestionavelmente a operação não afetar a formulação das propostas'.
1.55. O recorrente evoca decisões nesse sentido proferidas pelo Tribunal de Justiça do Estado do Maranhão e o a seguir reproduzido excerto da Decisão 221/1997 TCU, relator o Ministro Bento José Bugarin:
Há necessidade de se divulgar qualquer modificação no edital pela mesma forma em que se deu o texto original, reabrindo-se o prazo inicialmente estabelecido, exceto quando, inquestionavelmente, a alteração não afetar a formulação das propostas. 
1.56. Puni-lo em razão da imputação em foco consistiria em 'excesso de formalismo' que feriria princípios informadores do processo administrativo licitatório como o da economicidade e o da celeridade, que são informados pelo princípio do formalismo moderado. 
1.57. A não desclassificação em foco se constituiria em erro sanável, situação em que, tal como haveriam entendido Tribunais de Justiça de cujas decisões o recorrente reproduz ementas, não haveria ilegalidade em desconsiderá-lo no exame da questão da classificação das licitantes. 
1.58.  O 'rigorismo formal desarrazoado, consistente no apego exacerbado à forma e à formalidade' implicaria a 'absoluta frustração da finalidade precípua do certame, que é a de selecionar a proposta mais vantajosa para a Administração Pública'.
1.59. O ato eventualmente praticado em desconformidade com a regra prevista na lei ou no edital seria válido se tiver 'o poder de atender ao que se pretendia quando fixada a exigência' e não haveria que falar em irregularidade porque não teria havido violação a princípios ou prejuízo a terceiros.
1.60. Para se evitar situações como essas no curso dos procedimentos licitatórios 'deve-se interpretar a Lei e o Edital como veiculando 'exigências instrumentais'', expressão muito bem colocada por Marçal Justen Filho:
É dizer, o certame não se presta a verificar a habilidade dos envolvidos em conduzir-se do modo mais conforme ao texto da lei, mas sim, a bem da verdade, a verificar se o licitante cumpre os requisitos de idoneidade e se sua proposta é satisfatória e vantajosa para a Administração. (JUSTEN FILHO, Marçal. Comentários à lei de licitações e contratos administrativos. 11. ed. São Paulo: Dialética, 2005, pg.60) .
1.61. Para o recorrente, o pregão é modalidade de licitação adjetivável que 'tem por finalidade adquirir o produto ou contratar o serviço rapidamente, atendendo-se com brevidade à Administração Pública'. Sua celeridade produziria 'ganhos econômicos'. Por isso, teria de ser por ele impulsionado 'visando à melhor contratação no melhor tempo' e não seria mister cumprir 'todas as exigências que estão definidas na Lei n° 8.666/93', como lecionariam Jorge Ulisses Jacoby Fernandes e Marçal Justen Filho:
Nesse ponto, há regra específica para as exigências da habilitação em pregão: as condições pertinentes à regularidade fiscal foram perfeitamente delimitadas e as demais - jurídica - técnica e econômico-financeira - são definidas em cada caso pela Administração, não necessitando atender, na amplitude, as regras da licitação convencional. Podem e devem ser reduzidas as exigências'. (Sistema de Registro de Preços e Pregão Eletrônico e presencial. 6a edição. Editora fórum.) 
Estando o pregão restrito ao fornecimento de bens e serviços comuns, não há necessidade de requisitos e habilitação mais severos, estes podem ser os mínimos possíveis. (Comentários à Legislação do pregão comum e eletrônico. Dialética. 2001) .
1.62. Do até então exposto pelo impugnante se inferiria que 'o edital não seria pertinente' por três razões. A uma, porque não haveria 'afet[ado] as propostas'. A duas, por 'estaria em desacordo ao princípio da celeridade'. A três, porque, o atraso na conclusão do procedimento licitatório 'poderia causar inúmeros prejuízos à Ceagesp, ou seja, a Administração Pública, haja vista que se trata de serviços essenciais'.
1.63. O interessado assevera que a habilitação financeira teria por fim avaliar se o pretenso contratado 'tem condições mínimas, sob o enfoque financeiro, de garantir a execução do contrato, vale dizer, se ele poderá suportar todos os custos que virão da execução do contrato'.  Para tanto, poder-se-ia exigir 'os requisitos postos no art. 31 da Lei n° 8.666/93', cujo § 2o, estabeleceria a possibilidade de exigir no instrumento convocatório da licitação um fixado 'capital mínimo ou de patrimônio líquido mínimo, ou ainda as garantias previstas no seu § 1o do art. 56, como dado objetivo de comprovação da qualificação econômico-financeira dos licitantes'.
1.64. O recorrente discorre sobre os conceitos de patrimônio líquido e capital social para concluir que, conquanto 'do ponto de vista contábil o capital social e patrimônio líquido possu[am] finalidades distintas', numa contratação pública ambos teriam 'a mesma função, qual seja a de indicar a qualidade das finanças e o patrimônio da empresa que será contratada'. 
1.65. Far-se-ia exigência de patrimônio mínimo no certame para garantir que a empresa contratada terá condições de executar o contrato.
1.66. No caso concreto se justificaria considerar o capital social para ter por garantidas tais condições - em vez do patrimônio líquido estabelecido no instrumento editalício - por quatro motivos. Primeiro, porque à época dos fatos constituiria a licitante não desclassificada em 'empresa nova, tendo como balanço primeiro do de 2012'. 
1.67. Segundo, dado que seus 'índices de liquidez geral, liquidez corrente e solvência geral da empresa demonstrar[iam] uma boa saúde econômico-financeira'. 
1.68. Terceiro, visto a não desclassificação tida por conduta reprovável teria sido fundada em resposta obtida a 'consulta formulada ao departamento jurídico [da Ceagesp na forma] do Parecer n° 459/2013 (peca 107 [p. 2326]) ', no sentido da habilitação da empresa Ventana. 
1.69. Quarto, porque teria sido 'solicitada à contratada uma complementação da garantia, aplicando-se, de forma analógica, o disposto no § 2° do artigo 48 da Lei nº  8.666/93'. Aplicar-se ia o seguinte entendimento de Marçal Justen Filho:
 (...) qual é o melhor, para a Administração, entre a situação de o licitante ser titular de um certo patrimônio líquido ou de apresentar um seguro-garantia no mesmo valor? A resposta é evidente: o mais satisfatório é o seguro-garantia, inclusive porque a evolução dos fatos pode conduzir à redução do patrimônio líquido do sujeito, sem que tal sequer chegue ao conhecimento da Administração. Já o seguro-garantia ou outra das alternativas previstas no art. 56, §1°, envolve uma situação de segurança muito mais efetiva.
1.70. A complementação da garantia não teria interferido na apresentação das propostas tampouco restringido a disputa do certame. 
1.71. Por haver sua conduta sido arrimada no parecer citado no subitem 11.21 desta instrução e por tratar-se de 'matéria que escapa da margem de conhecimento dos administradores/gestores', que 'não det[eriam] o conhecimento técnico inerente ao objeto licitado, nem as condições de confirmar a legitimidade de seu conteúdo', seria de perceber a inexistência de dolo ou culpa do recorrente e, corolário, excluir sua responsabilidade com base nos 'princípios da culpabilidade, da razoabilidade e da proporcionalidade';
ii)	Alegações aduzidas por Mário Maurici de Lima Morais
1.72. À peça 127, p. 2732, o recorrente Mário Maurici de Lima Morais também assevera que sua conduta se pautou no amparo parecer citado no subitem 11.21 desta instrução, o que afastaria a imputação de 'favorecimento ou omissão da gestão'.
1.73. A não desclassificação sob exame se teria fulcrado nos instrumentos de manifestação de entendimento a seguir enumerados: (i) a análise empreendida pela Seção de Controladoria Geral - SECGE trazido à peça 129, em que esta teria aprovado 'todos os índices da empresa licitante, com ressalva ao não atendimento ao patrimônio líquido mínimo'; (ii) a solicitação do pregoeiro de no sentido de dirimir-se o ponto divergente, lavrada no documento aposto à peça 130; (iii) o parecer citado no subitem 11.21 desta instrução, trazido também à peça 131.
1.74. O recorrente afirma que o parecer mencionado teria se fundado em entendimento do Tribunal e faz considerações acerca da interpretação das normas legais de regência da matéria essencialmente coincidentes com as do recorrente Wenceslau Massayuki Damura sumariadas nos subitens 11.14 a 11.21 desta instrução.
1.75. Segundo o recorrente, haveria que dar cabo do sopesamento de diferentes princípios de direito em procedimentos licitatórios para ver a correção da não desclassificação sob análise, destacando-se o do formalismo moderado. Nesse sentido, evoca os a seguir reproduzidos excertos de decisões do Tribunal.
Diante do caso concreto, e a fim de melhor viabilizar a concretização do interesse público, pode o princípio da legalidade estrita ser afastado frente a outros princípios.  (Acórdão 119/2016-TCU-Plenário) 
O disposto no caput do art. 41 da Lei 8.666/1993, que proíbe a Administração de descumprir as normas e o edital, deve ser aplicado mediante a consideração dos princípios basilares que norteiam o procedimento licitatório, dentre eles o da seleção da proposta mais vantajosa. (Acórdão 8482/2013-TCU-Primeira Câmara) 
Rigor formal no exame das propostas dos licitantes não pode ser exagerado ou absoluto, sob pena de desclassificação de propostas mais vantajosas, devendo as simples omissões ou irregularidades na documentação ou na proposta, desde que
irrelevantes e não causem prejuízos à Administração ou aos concorrentes, serem sanadas mediante diligências. (Acórdão 2302/2012-TCU-Plenário) 
1.76. É nítido, da análise dos trechos acima colacionados, que o formalismo exagerado não vem sendo aceito como fundamento de desclassificação e/ou inabilitação de empresas em certames licitatórios, que demonstrem melhor vantajosidade financeira à contratação pretendida.
1.77. O ilustre professor Adilson Dallari, inclusive, acentua que 'a licitação não é um concurso de destreza, destinado a selecionar o melhor cumpridor de edital'.
1.78. Neste aspecto, vale ponderar que, diferentemente do que ocorre com as regras e normas, os princípios não são incompatíveis entre si, eles são compatíveis e complementares; o que nos obriga a compreendê-los considerando sua respectiva importância e aplicabilidade com dosimetria e proporcionalidade em cada caso concreto.
1.79. À peça 127, p. 36-39, o recorrente empreende análise comparativa dos preços ofertados pelas licitantes para fazer ver a inexequibilidade da proposta feita pela empresa Prevlimp, de que também se poderia depreender 'a vantajosidade da contratação' com a não desclassificação da empresa Prevlimp.
Análise 
1.80. Descabe dar agasalho às alegações. 
1.81. A não desclassificação da empresa Ventana Manutenção e Serviços Ltda. por insuficiência de patrimônio líquido mínimo infringiu o estabelecido nas cláusulas editalícias elaboradas pela própria Ceagesp.
1.82. Diversamente do alegado, a não observância da cláusula editalícia estabelecedora de patrimônio líquido mínimo não se constitui em mera falha sanável que não implica prejuízo ao interesse público.
1.83. A existência da cláusula visa claramente a evitar o descumprimento do objeto da contratação administrativa por incapacidade econômica do licitante, de modo que a classificação de empresa ao arrepio dessa exigência editalícia constituiu grave situação de sujeição dos recursos pecuniários públicos empregados na contratação ao risco de serem desperdiçados em face do eventual inadimplemento do contrato por parte da contratante.
1.84.  Os recorrentes sustentam que se aferiu a capacidade econômica da licitante não desclassificada mediante a análise conjunta do seu capital social e do seu balancete de 2013, mediante o qual teriam demonstrado a evolução nas suas operações.
1.85. Seria possível, na visão dos impugnantes, analisar os itens das demonstrações contábeis em conjunto e flexibilizar a aferição dos itens do edital referentes ao patrimônio líquido mínimo se as demais informações autorizassem a conclusão de a licitante era capaz tanto operacional como financeiramente para dar cabo da execução do objeto do contrato a ser celebrado.
1.86. Noutras palavras, a análise empreendida autorizaria a conclusão de que o objetivo de garantir a execução do contrato estaria atingido quando mesmo não cumprido a exigência de patrimônio líquido mínimo de 10% do valor da contratação estabelecida nos instrumentos editalícios regedores dos procedimentos licitatórios.
1.87. Como se infere da leitura da fundamentação da decisão vergastada, a Corte entendeu que no caso concreto se introduziu discricionariedade de julgamento tanto obstaculizador da competitividade da licitação como favorecedor de determinados licitantes em detrimento de outros.
1.88. Os recorrentes se cingem a alegar a suposta vantagem para a Administração Pública e silenciam acerca do entendimento do Tribunal referido no parágrafo precedente. 
1.89. Como estampado no art. 3o da Lei 8.666/1993, seus dispositivos não visam exclusivamente à seleção da proposta mais vantajosa para a administração, mas igualmente a 'garantir a observância do princípio constitucional da isonomia'.
1.90. Quanto ao embasamento dos atos praticados pelos recorrentes em pareceres emanados no âmbito da Unidade Jurisdicionada, é de ver, como também registrado na fundamentação da decisão combatida, qua a Seção de Controladoria Geral (SECGE) emitiu parecer (peça 48) em que considerou a empresa inabilitada por apresentar patrimônio líquido inferior ao estabelecido no edital de licitação.
1.91. O Departamento Jurídico expressou seu entendimento (peça 49) de que o oferecimento da possibilidade de apresentação de garantias para complementar a insuficiência de patrimônio líquido era irregular e que a solução, com base no princípio da ilegalidade, seria republicar o edital e abrir prazo para novas propostas ou desclassificar o primeiro colocado e convocar o segundo colocado.
1.92. O parecer trazido às peças 107, p. 23-26, e 130, não socorre os recorrentes, dada (i) a exigibilidade do conhecimento por parte de agentes da administração pública do conhecimento da homenagem ao princípio da isonomia patenteado no art. 3o da Lei 8.666/1993 e (ii) o fato de que a empresa Demax, valendo-se mesmo deste princípio, interpôs recurso contra a habilitação da empresa Ventana Manutenção e Serviços Ltda. em razão precisamente do não atingimento do patrimônio líquido requerido. Ainda assim, declarouse esta última vencedora do certame.
Da adequação do valor da multa aplicada ao ora recorrente 
1.93. À peça 125, p. 15-19, o recorrente Wenceslau Massayuki Damura sustenta que, 'superadas as questões acima suscitadas', ter-se-á que a fixação do valor pecuniário da multa aplicada não observa os princípios da razoabilidade e da proporcionalidade.
1.94. Depois de discorrer acerca dos dois princípios, o recorrente diz que a Corte haveria que considerá-los em conjunto com a percepção de que não teria ele agido de máfé para decidir por não lhe aplicar sanção consistente, dado do seu valor pecuniário, em 'penalidade tão severa'.
1.95. Assere que o Tribunal o teria responsabilidade de modo objetivo, o que não teria cabimento no sistema jurídico brasileiro, dado que não haveria comprovação de sua culpa.
1.96. A seguir, cita decisões diversas do Tribunal em que se cuidam de casos diferentes de aplicação dos princípios de direito evocados.
1.97. Por fim, afirma que caberia aplicar por analogia as disposições do Código Penal para depreender que na fixação do valor da prestação pecuniária cumpre levar em consideração a capacidade econômico-financeira do réu, o que não se teria feito no julgamento impugnado tendo-se em vista que 'aplicação da multa ao pregoeiro se teria dado 'no mesmo patamar do Diretor Presidente'.
	Análise
1.98. O recorrente não tem razão. 
1.99. Por força do insculpido no parágrafo único do art. 70 da Constituição da República, acertadamente adota o Tribunal a tese da responsabilidade subjetiva do agente público. Noutras palavras, reputa a Corte que não se admite a responsabilidade objetiva em processos de persecução de controle administrativo no concernente às consequências de natureza tanto ressarcitória como sancionatória.  Restou assentado no Acórdão 1830/2006-TCU-Plenário, que é defeso à Corte invocar responsabilidade objetiva do agente público pela prática de atos administrativos. Ali se entendeu que 
a competência do TCU, na inexecução contratual de que decorra dano ao erário federal, é fixada pela existência de conduta dolosa ou culposa de agente público, sem o que a lesão suportada pelos cofres públicos deverá ser sanada por meio da competente ação judicial, fora do âmbito de atuação do TCU.
1.100. Quanto às consequências de natureza sancionatória, vale reproduzir o seguinte trecho da fundamentação do Acórdão 2006/2006-TCU-Plenário: 
Não se cogita, atualmente, da possibilidade de apenação por esta Corte, sem que se vislumbre a existência de culpa do responsável. A responsabilidade dos agentes que gerem recursos públicos apurada pelo TCU é subjetiva. 
Quantos aos gestores públicos, devem estar presentes os seguintes elementos, para que se possa apená-los: 
a) ação comissiva ou omissiva e antijurídica;
b) existência de dano ou infração a norma legal, regulamentar ou contratual (irregularidade) ; 
c) nexo de causalidade entre a ação e a ilicitude verificada; e 
d) dolo ou culpa (negligência, imprudência ou imperícia) do agente. 
1.101. Daí que é mandatória a demonstração dos seguintes requisitos para a imputação quer de débito quer de penalidade a agente público: ato ilícito (comissivo ou omissivo) ; dano efetivo (ato concreto) ; culpa lato sensu (negligência, imperícia, imprudência ou dolo) ; nexo de causalidade entre a ocorrência e conduta do agente; capacidade de o agente, com base no parâmetro de um homem médio, identificar a ilicitude do fato.
1.102. Aplicando-se o raciocínio ao caso do ora recorrente, percebe-se que,  dada a sua  na qualidade de pregoeiro do certame, (i) cumpria-lhe preparar-se intelectualmente para desincumbir-se dessa tarefa e, assim, travar conhecimento da jurisprudência do Tribunal acerca da questões aqui examinadas e da súmula do Tribunal citada no subitem  10.14 desta instrução e que (ii) cumpre afastar a  possiblidade de que não houvesse atinado com os pareceres contrários à não desclassificação irregular havida e com a impugnação referidos, respectivamente, nos subitens 11.43 a 11.44 e 11.45 desta instrução.
1.103. Quanto à alegação de falta de capacidade econômica dar cabo do pagamento da dívida contraída com a União, não se estabeleceu na Constituição da República ou na Lei 8.443, de 16/7/1992, hipótese de descabimento de condenação a ressarcir o Erário em face da hipossuficiência financeira de quem o tenha causado.
1.104. Vale lembrar que é direito do recorrente requerer o pagamento da importância devida em até trinta e seis parcelas, desde que o processo não tenha sido remetido para cobrança judicial, como estatui o art. 26 da Lei 8.443, de 16/7/1992, regulamentado pelo art. 217 da Resolução 246 deste Tribunal (Regimento Interno) , de 30/11/2011.  
Do acerto da responsabilização do dirigente máximo da entidade
1.105. À peça 127, p. 620, o recorrente Mário Maurici de Lima Morais, à época dos fatos Diretor-Presidente da Ceagesp, expõe dados pretensamente fundadores de conclusão no sentido de que os resultados obtidos pela entidade no atingimento de sua finalidade no curso de sua gestão, por si sós, justificariam a aprovação de suas contas ordinárias.
1.106. Sustenta o recorrente que, não acolhidas suas demais alegações recursais anteriormente condensadas nesta instrução, caberia, 'no máximo', aprovar as contas com ressalva com base no §2° do art. 109 do Regimento Interno diante do fato de que sua gestão da Unidade Jurisdicionada teria sido adjetivável de excepcional, como teria demonstrado em exposição minuciosa dos resultados nela obtidos lavrada em seu instrumento de recurso.
1.107. Para o recorrente, a Corte lhe teria imputado as irregularidades sumariadas nas alíneas a e b do item 5 desta instrução tão somente em razão do fato de ocupar ele à época a função de dirigente máximo da Unidade Jurisdicionada.
1.108. Verificar-se-ia na prática que no caso de entidades do porte da Ceagesp 'as inúmeras demandas exigidas não comportam o acompanhamento exclusivo e direto do Diretor-Presidente', de sorte que lhe seria humanamente possível 'atualizar-se e/ou certificar-se de todos os atos dos processos'.
1.109. Como se verificaria do organograma da entidade grafado pelo recorrente e reproduzido no anexo a esta instrução, as demandas, seria descabido exigir do Diretor-Presidente o acompanhamento direto sobre os atos praticados nas dezenas/centenas de contratos firmados no exercício. A existência de setores tecnicamente especializados visaria dar-lhe segurança para sua atuação focada na identificação de projetos de melhoria, implementação de ações, observância de políticas públicas a serem satisfeitas.
1.110. Assim, não prosperaria a simples alegação de omissão por parte do Recorrente como fundamento para aplicação de multa, haja vista que, por si só, não caracteriza má-fé ou dolo.
1.111. Seria mister considerar que a atribuição de falha e aplicação de penalidade por isto, deve ser acompanhada de provas suficientes a comprovar - irrefutavelmente - que o ato praticado tido como irregular teve a participação direta dos apenados e a demonstração do dano ao erário, o que no presente caso, não teria havido.
1.112. Não teria sido demonstrada a ocorrência de prejuízo aos cofres públicos e elementos probatórios inquestionáveis da ingerência do Recorrente em direcionamento das licitações realizadas.
1.113. O recorrente haveria tão somente homologado o resultado da licitação e assinado os ajustes, atos que haveria praticado em conformidade à lei.
1.114. À peça 127, p. 39-47, o recorrente evoca os princípios da razoabilidade e proporcionalidade e a Lei n. 13.655/2018 (Lei de Introdução às Normas do Direito Brasileiro) , que fez incluir um rol de requisitos a serem atendidos quando do proferimento de decisões, seja no campo administrativo, judicial ou de controladoria.
1.115. A excepcional gestão do recorrente não teria sido considerada no julgamento impugnado, de maneira que não teria sido preenchidos os requisitos estabelecidos nos art. 20, 21 e 22, do Decreto-Lei n. 4.657/1942, alterado pela Lei n. 13.655/2018.
1.116. Seria de notar que entendimento encontra consonância com a jurisprudência do Tribunal no sentido de 'sopesar o atingimento da finalidade do objeto ante falha meramente formal'.
	Análise
1.117. A alegação não merece prosperar.
1.118. Aplica-se aqui o raciocínio preambular elaborado nos subitens 12.7 a 12.9 desta instrução.
1.119. Aplicando-se ao caso do ora recorrente, vê-se que se está diante de licitação prévia a contratação cujo valor correspondeu a 20% do total contratado pela empresa mediante licitação, o que faz o procedimento sobremodo relevante para afastar a  possiblidade de que o ora recorrente, na condição de dirigente máximo da entidade, não houvesse atinado com a importância do certame e, conseguintemente, com as irregularidades havidas, máxime considerando-se  os pareceres contrários à não desclassificação irregular havida a impugnação referidos, respectivamente, nos subitens 11.43 a 11.44 e 11.45 desta instrução.
INFORMAÇÕES ADICIONAIS
O recorrente Mário Maurici de Lima Morais requer, mediante a o instrumento trazido à peça 162, protocolizado posteriormente à admissão dos recursos, a remessa de comunicações processuais que lhe digam respeito para os advogados Fátima Cristina Pires Miranda, OAB/SP 109.889, Wilton Luís da Silva Gomes, OAB/SP 220.788, e Cristiano Vilela de Pinho, OAB/SP 221.594 (instrumento de mandato acostado à peça 163) .
CONCLUSÃO
Das análises empreendidas se conclui que:
a) não se justificam (a.1) a solicitação de orçamentos para abertura de procedimentos licitatórios (Pregão Eletrônico 35/2013 e Pregão Eletrônico 32/2013) a empresas com sócios em comum e localizadas no mesmo endereço, o que descaracterizou a distinção entre os orçamentos e permitiu a combinação de preços, em desacordo com o disposto no art. 6°, inciso IX, alínea f, da Lei 8.666, de 21/6/1993, e (a.2) a utilização dos orçamentos das empresas com sócios comuns e localizadas no mesmo endereço como balizadores da vantagem do orçamento apresentado pela empresa Ventana Manutenção e Serviços Ltda., por ocasião da renovação dos contratos 72/2013 e 73/2013, em desacordo com o art. 3°, caput e § 1°; e art. 41, da Lei 8666/1993, as cláusulas 4.6, 5.1.e1 e 7.8.6 dos editais dos pregões respectivos;
b)   não se justifica a desclassificação da empresa Prevlimp - Serviços de Mão de Obra do Pregão 35/2013, sem ter lhe concedida oportunidade para apresentar justificativas para os valores ofertados e sem ter demonstrado a impossibilidade da prestação dos serviços pelo valor proposto, em afronta ao artigo 48, inciso II, da Lei 8666/1993;
c)   não se justifica a classificação da empresa Ventana Manutenção e Serviços Ltda. nos pregões eletrônicos 35/2013 e 32/2013, mesmo diante do descumprimento ao estabelecido na cláusula 5.1.e1 dos respectivos editais, que se referiam à comprovação de patrimônio líquido mínimo de 10% do valor dos contratos, e permissão para a complementação da insuficiência de patrimônio líquido mediante a apresentação de garantia, regra não prevista nos certames, em desacordo com os arts. 3°, caput e § 1°, e 41 da Lei 8.666/1993, e as cláusulas 4.6, 5.1.e1 e 7.8.6 dos respectivos editais.
d)   é conforme com os princípios da razoabilidade e da proporcionalidade a fixação do valor da multa aplicada ao ora recorrente Wenceslau Massayuki Damura;
e)   é conforme com os princípios de direito sopesados conjuntamente o julgamento no sentido a irregularidade das contas do recorrente.
PROPOSTA DE ENCAMINHAMENTO
Do exposto, propõe-se, com fundamento nos arts. 32, inciso I, e 33 da Lei 8.443, de 16/6/1992:
a)   conhecer dos recursos e, no mérito, negar-lhes provimento;
b)   deferir o requerimento do recorrente Mário Maurici de Lima Morais de remessa de comunicações processuais que lhe digam respeito para os advogados Fátima Cristina Pires Miranda, OAB/SP 109.889, Wilton Luís da Silva Gomes, OAB/SP 220.788, e Cristiano Vilela de Pinho, OAB/SP 221.594;
c)  notificar da decisão sobrevinda o recorrente e os demais interessados notificados do Acórdão impugnado, sem deixar de anexar ao expediente de notificação cópia do relatório e da fundamentação da decisão."
	É o relatório.

8.1. Marthius Sávio Cavalcante Lobato (1681-A/OAB-DF) e outros, representando Edison Ignacio Marin da Silva.  
8.2. Gabriel Borges Llona (380.693/OAB-SP) e outros, representando Mario Maurici de Lima Morais.  
8.3. Christopher Rezende Guerra Aguiar (203028/OAB-SP) e outros, representando Companhia de Entrepostos e Armazéns Gerais de São Paulo.  
8.4. Alessandra Gomes Leite (295199/OAB-SP) e outros, representando Luiz Concilius Goncalves Ramos, Mario Maurici de Lima Morais, Edison Ignacio Marin da Silva e Wenceslau Massayuki Damura.

Procurador Marinus Eduardo De Vries Marsico

RECURSOS DE RECONSIDERAÇÃO. PRESTAÇÃO DE CONTAS. CEAGESP. EXERCÍCIO DE 2013. IRREGULARIDADES EM PROCESSOS LICITATÓRIOS. IRREGULARIDADE DAS CONTAS DOS GESTORES ENVOLVIDOS NA CONTRATAÇÃO. MULTA. REGULARIDADE DAS CONTAS DOS DEMAIS GESTORES. DECLARAÇÃO DE INIDONEIDADE. CIÊNCIA. CONHECIMENTO DOS RECURSO. ARGUMENTOS DO DIRIGENTE MÁXIMO APTOS A DEMONSTRAR A AUSÊNCIA DE PARTICIPAÇÃO DIRETA NAS IRREGULARIDADES. PROVIMENTO. INSUFICIÊNCIA DOS ARGUMENTOS DOS DEMAIS RECORRENTES. NÃO PROVIMENTO.

PRESTAÇÃO DE CONTAS (PC)

Secretaria de Recursos (Serur)

Ante o atendimento dos requisitos de admissibilidade, os recursos interpostos por Wenceslau Massayuki Damura, Mário Maurici de Lima Morais e Edison Ignácio Marin da Silva contra o Acórdão 1820/2020-TCU-Plenário podem ser conhecidos pelo Tribunal.
Por meio do referido acórdão foram julgadas irregulares as contas dos ora recorrentes e de outro responsável, com aplicação de multas, em razão de irregularidades no processo de contratação da empresa Ventana Manutenção e Serviços Ltda. para a execução de serviços de varrição e apoio operacional no Entreposto Terminal São Paulo da Ceagesp. Além disso, foram julgadas regulares as contas de outros responsáveis e declarada a inidoneidade da mencionada empresa para participar de licitação na Administração Pública Federal por dois anos.
A Serur propôs, com a anuência do Ministério Público junto ao TCU, negar provimento aos recursos. Embora esteja de acordo com boa parte da análise e das conclusões da unidade técnica, divirjo em relação ao ex-diretor-presidente da Ceagesp, Mário Maurici de Lima Morais, cujo recurso, a meu ver, deve ser provido. 
Isso porque, na minha compreensão, as falhas que motivaram o julgamento pela irregularidade das contas não derivaram da conduta do gestor máximo da entidade, nem tiveram sua participação direta, justamente por serem de responsabilidade de outras áreas da companhia, em especial da Diretoria Técnica e Operacional e do Departamento de Entreposto da Capital, a ela subordinado.
Para maior clareza, apresento a seguir as irregularidades detectadas no processo e os responsáveis diretos por elas:
a) Luiz Concilius Gonçalves Ramos, então Diretor da Diretoria Técnica e Operacional Diope/Ceagesp, e Edison Ignácio Marin da Silva, Gerente do Departamento de Entreposto da Capital - Depec:
a.1)  solicitação de orçamentos para abertura de procedimentos licitatórios (Pregão Eletrônico 35/2013 e Pregão Eletrônico 32/2013) a empresas com sócios em comum e localizadas no mesmo endereço, o que descaracterizou a distinção entre os orçamentos e permitiu a combinação de preços;
a.2)  utilização dos orçamentos das empresas com sócios comuns e localizadas no mesmo endereço como balizadores da vantagem do orçamento apresentado pela empresa Ventana Manutenção e Serviços Ltda., por ocasião da renovação dos contratos 72/2013 e 73/2013;
b) Wenceslau Massayuki Damura, pregoeiro da Ceagesp:
b.1)  desclassificação da empresa Prevlimp - Serviços de Mão de Obra do Pregão 35/2013, sem ter lhe concedido oportunidade para apresentar justificativas para os valores ofertados e sem ter demonstrado a impossibilidade da prestação dos serviços pelo valor proposto;
b.2)  classificação da empresa Ventana Manutenção e Serviços Ltda. nos pregões eletrônicos 35/2013 e 32/2013, mesmo diante do descumprimento ao estabelecido na cláusula 5.1.e1 dos respectivos editais, que se referiam à comprovação de patrimônio líquido mínimo de 10% do valor dos contratos, e permissão para a complementação da insuficiência de patrimônio líquido mediante a apresentação de garantia, regra não prevista nos certames.
Como se pode perceber, trata-se de irregularidades relacionadas a aspectos técnicos específicos dos procedimentos licitatórios conduzidos pela Ceagesp, as duas últimas inclusive atinentes à atuação do pregoeiro, não sendo razoável, a meu ver, esperar que o dirigente máximo da entidade tivesse condições de acompanhar procedimentos ligados à solicitação e utilização de orçamentos, ou de detectar a existência de empresas com sócios em comum, mesmo em licitações de materialidade expressiva, sob pena de eventualmente não conseguir desempenhar de modo satisfatório as múltiplas e complexas tarefas inerentes ao cargo.
Não me parece estar comprovada, ademais, qualquer falha de supervisão por parte do Diretor-Presidente. Na verdade, as licitações estavam sendo conduzidas e acompanhadas pela diretoria competente, à qual cabia a detecção e a comunicação de eventuais irregularidades. Não o tendo feito, seria de excessivo rigor exigir desse responsável conduta diversa da que teve. 
Nesse sentido, proponho dar provimento ao recurso de Mário Maurici de Lima Morais, julgando suas contas regulares com ressalva.
Em relação aos demais recorrentes, porém, a situação é diferente, dada sua participação inequívoca nas irregularidades tratadas nesses autos. Em relação à solicitação de orçamentos para abertura de procedimentos licitatórios a empresas com sócios em comum e localizadas no mesmo endereço, bem como à utilização desses orçamentos como referenciais para comparação do orçamento apresentado pela empresa Ventura Manutenção e Serviços Ltda. para renovação de contratos, os argumentos apresentados não podem prosperar. Além da jurisprudência deste Tribunal ser no sentido de que os gestores verifiquem os quadros societários e os endereços dos licitantes, a fim de identificar indícios de conluio entre os licitantes, no caso concreto os indícios eram de fácil detecção, como ilustram os seguintes parágrafos do voto condutor do acórdão recorrido:
"Além disso, o fato de duas das empresas terem o mesmo endereço e de todas terem sido representadas pela mesma pessoa signatária das comunicações eletrônicas enviadas ao departamento da Ceagesp é evidência corroborativa clara e fácil de detectar de que se estava perante a simulação de preços com o intuito de fraudar o certame.
Não se pode olvidar que a empresa vencedora da licitação também tinha sócios em comum com as empresas que apresentaram os orçamentos.
A justificativa de que as empresas são pessoas jurídicas distintas também não é suficiente para atestar a regularidade da utilização dos orçamentos apresentados a fim de demonstrar a vantagem da renovação dos contratos 72/2013 e 73/2013, especialmente diante das várias evidências corroborativas de que se estava diante de conluio entre as empresas, conforme acima descrito."
Outro ponto debatido nos recursos se refere à desclassificação da empresa Prevlimp-Serviços de Mão de Obra do Pregão 35/2013, sem que lhe fosse dada oportunidade de oferecer justificativas para o valor ofertado e sem que tenha havido a demonstração da impossibilidade da prestação dos serviços pelo valor proposto, em afronta ao art. 48, inciso II, da Lei 8666/1993. Como bem destacado pela Serur, o tema está sumulado no TCU desde 2010 (Súmula 262) e o questionamento central não se referiu à exequibilidade ou não da proposta, mas ao fato de o pregoeiro da Ceagesp não ter oferecido à licitante a oportunidade de demonstrar a exequibilidade de sua proposta, preferindo desclassificá-la sem que antes fosse ouvida, o que contraria a jurisprudência consolidada do TCU, materializada na súmula já mencionada.
A não desclassificação da empresa Ventana Manutenção e Serviços por não atingir o patrimônio líquido estipulado no edital, ao contrário do alegado, não se constitui em mera falha sem qualquer repercussão negativa sobre o interesse público. Essa exigência, além de procurar assegurar o cumprimento do contrato com a demonstração da capacidade econômica da futura contratada, se flexibilizada indevidamente, como de fato ocorreu, pode ferir o princípio da isonomia, levando à escolha de determinados licitantes em detrimento de outros.  
Ademais, a habilitação da Ventana contrariou dois pareceres técnicos, como bem demonstrado no seguinte trecho do voto condutor do acórdão objeto do presente recurso:
"O pregoeiro argumenta (peça 107) que a habilitação da empresa Ventana Manutenção e Serviços Ltda. foi baseada em pareceres das áreas competentes. Essa alegação também não pode prosperar. A Seção de Controladoria Geral (SECGE) emitiu parecer em que considerou a empresa inabilitada por apresentar patrimônio líquido inferior ao estabelecido no edital de licitação (peça 48) .
O Departamento Jurídico (peça 49) expressou seu entendimento de que o oferecimento da possibilidade de apresentação de garantias para complementar a insuficiência de patrimônio líquido era irregular e que a solução, com base no princípio da ilegalidade, seria republicar o edital e abrir prazo para novas propostas ou desclassificar o primeiro colocado e convocar o segundo colocado.
Fica bem claro que a ilegalidade do procedimento foi expressada nos dois pareceres. Apesar disso e da existência de recurso da empresa Demax contra a habilitação da empresa Ventana Manutenção e Serviços Ltda. em razão de não atingimento do patrimônio líquido requerido, a primeira colocada foi declarada vencedora do certame pelo pregoeiro.
Dessa forma, o procedimento adotado pelo pregoeiro feriu frontalmente a Lei 8.666/1993 e a Súmula TCU 275, que assim dispõe:
'Para fins de qualificação econômico-financeira, a Administração pode exigir das licitantes, de forma não cumulativa, capital social mínimo, patrimônio líquido mínimo ou garantias que assegurem o adimplemento do contrato a ser celebrado, no caso de compras para entrega futura e de execução de obras e serviços.' (grifei) "
Quanto aos questionamentos feitos pelo recorrente Wenceslau Massayuki Damura em relação ao valor da multa a ele aplicada, em adição à análise elaborada pela Serur, enfatizo que a penalidade observou os limites previstos em lei e no Regimento Interno do TCU e que, conforme enunciados da jurisprudência sistematizada do TCU:
"Não se admite a hipossuficiência do agente sancionado como motivo para reduzir o valor da multa aplicada, por falta de amparo legal" (Acórdão 3270/2012-TCU-Plenário) .
"No âmbito do TCU, a dosimetria da pena tem como balizadores o nível de gravidade dos ilícitos apurados, com a valoração das circunstâncias fáticas e jurídicas envolvidas, e a isonomia de tratamento com casos análogos. O Tribunal não realiza dosimetria objetiva da multa, comum à aplicação de normas do Direito Penal, e não há um rol de agravantes e atenuantes legalmente reconhecido." (Acórdão 992/2017-TCU-Plenário) .
	Ante o exposto, voto por que o Tribunal adote o acórdão que ora submeto a este Colegiado.
TCU, Sala das Sessões, em 27 de outubro de 2021.
JORGE OLIVEIRA 
Relator